臺灣臺北地方法院刑事判決　　　　　　　　　　　　九十二年度訴字第二一二二號
　　公　訴　人　臺灣臺北地方法院檢察署檢察官
　　被　　　告　甲○○
　　選任辯護人　葉智幄律師
右列被告因違反藥事法等案件，經檢察官聲請簡易判決處刑（九十二年度偵字第二六
二號），本院認不宜簡易判決處刑，改依通常審判成序審理，判決如左：
    主　　　文
甲○○無罪。
    理      由
一、公訴意旨略以：如附件聲請簡易判決處刑書所示。
二、按犯罪事實應依證據認定之，無證據不得認定其犯罪事實，刑事訴訟法第一百五
    十四條定有明文。又所謂認定犯罪事實之證據，係指足以認定被告確有犯罪行為
    之積極證據而言，如未發現相當證據，或證據不足以證明，自不能以推測或擬制
    之方法，以為裁判基礎，最高法院四十年台上字第八六號著有判例可稽。又「無
    罪推定」乃刑事司法程序上之基本原則，此種原則表現在刑事案件中，只是另一
    種形式表示負擔之法則。易言之，刑事案件之追訴，必須提出證據（舉證負擔）
    ，並需說服至無合理懷疑之地步（證明負擔），始能謂被告有罪。又此處所謂「
    合理的懷疑」是指在一切證據經過全部的比較或考慮後，審理事實的法官本於道
    義良知，對於該項證據有可以說出理由來的懷疑，此時對於追訴之事實，便不能
    信以為真，便應對被告作出無罪之判決。最高法院八十八年台上字第九五四號判
    決亦認「認定犯罪事實所憑之證據，雖不以直接證據為限，間接證據亦包括在內
    ，然而無論直接證據或間接證據，其為訴訟上之證明，須於通常一般人均不致有
    所懷疑，而得確信為真實之程度者，始得據為有罪之認定，倘其證明尚未到達此
    一程度，而有合理之懷疑存在時，即難遽採為不利被告之認定」，即採此一見解
    。
三、公訴人認被告甲○○有違反藥事法第八十三條第一項之販賣偽藥、商標法第六十
    三條之販賣仿冒商標商品及刑法第二百十六條、二百十條之行使偽造私文書罪嫌
    ，無非係以警員即證人丁○○、輝瑞大藥廠台灣分公司經理即證人丙○○之證言
    被告之自白，及商標註冊證二份、商標檢索資料一份、照片十六幀、仿冒藥品五
    十顆（驗餘後四十顆）、行政院衛生署函件等為其主要論據。訊據被告則堅詞否
    認有何公訴人所指之犯行，辯稱：因為患有憂鬱症症狀，而有性功能障礙之症狀
    ，為了維持婚姻幸福，從報紙上看到有人販賣威而剛，遂撥電話表示欲購買，當
    日於台北市○○街麥當勞交易完畢後，放置於背包內，由於背包沒扣好釦子，突
    然冒出一位陌生人向被告表示前情，就在此時，警察就硬將答辯人帶回警局，說
    伊販賣威而鋼，被告只是一個無辜之購買者等語；被告選任之辯護人補充辯護稱
    ：（一）被告警局之自白非任意性供述，無證據能力；（二）證人丁○○、丙○○在警局之證言，係審判外之陳述，無證據能力；（三）被告依報紙向自稱為「
    鄭啟仁」之成年男子購買，鄭員告知被告該藥為真藥，被告亦認為係真藥，被告
    遭查獲時無證據可資證明被告有販賣之偽藥事實。
四、經查：
    （一）依刑事訴訟法第一百六十一條第一項之規定，檢察官對於被告之犯罪事實
          ，應負舉證責任，此處之「舉證責任」，係指檢察官對於被告之犯罪事實
          負有提出證據責任及說服責任。
    　　　１、就說服責任言，公訴人應負使法院「無庸置疑」的說服責任，當法院
          　　確信無懷疑被告可能為無辜者，始能作出對被告有罪之判決，前已敘
        　　  明。
        　２、至於提出責任，即所謂「程序法之舉證責任」，檢察官對於證據之提
          　　出，應證明到何程度，始能謂之已盡舉證責任？尤其在證據排除之情
            　形，該舉證責任尤值探討。舉例言之，如被告主張自白係刑求取得，
              而警察機關否認，則究竟誰負有舉證責任？是由被告舉證該自白是刑
              求取得？抑或由檢察官證明自白非刑求取得？又如證據排除法則中，
              警方以非法方式取得證據資料，該資料需於審判中排除不得為證據。
              此時，究由檢察官負舉證責任證明係合法取得？或由被告證明控方是
              非法取得？倘若就前開程序法的爭執，就其證據內容真實性的關係，
              可分為兩種態樣：
              證據的排除與證據內容真實性的關係完全無關者。例如證據資料因
              　為警察未依法定程序實施搜索而得，此種證據資料所以被排除，其
                目的是在嚇阻警察的違法取證行為，並非因為證據資料的不真實而
                遭排除。此時，因為證據資料的排除，與證據內容之真實性無關，
                不會影響案件實質判決之結果，最多只影響「證據排除法則」的目
                的是否達到，考慮此種程序法舉證責任分配時，無須顧及實體法舉
                證責任之牽連，可以個別的考慮其舉證程度。亦即，倘若因非法搜
                索之證據未被排除，只是影響整個刑事訴訟制度是否容許此種證據
                作為對被告不利之證據而已，並不會因此影響案件之真實性（對照
                即明其不同）。此時，要求控方（即自訴人、檢察官）證明到無
                庸置疑的地步，與排除不真實的證據進入審判程序，藉以防止冤獄
                誤判之目的無關。故此時，控方之舉證程度，僅要求達到「證據優
                勢」的程度，控方只要證明該項證據「存在」較「不存在」為可能
                ，法院即可認為其主張之證據有證據能力。
              證據的排除，與證據內容真實性有關者。例如：警察刑求取得被告
              　之自白，非出於被告之自由意志，內容虛偽且與事實不符，應予以
                排除者是。此種資料所以被排除，即因證據內容非真實，足以影響
                實質判決的結果。假若因一個不真實的自白未被排除，裁判者有可
                能依據該不真實的自白作出錯誤的判決，所以此時當應顧及實體法
                及程序法之舉證責任分配，避免造成冤獄，而違反刑事訴訟制度「
                無罪推定」之原則，從而，必須使法院達到「無庸置疑」的程度，
                法院始可認為該證據有證據能力。
          ３、就本案言，本件扣案之證物仿冒藥品五十顆（驗餘剩四十顆）及被告
              之自白，均與斷定被告有無販賣偽藥之構成要件密切相關，故其證據
              內容均與真實性有關，被告現已否認控方取得這兩項證據之合法性，
              並否認此兩項證據之證據能力，則檢察官對於該兩項證據之取得方式
              ，是否符合法定程序之事實，應舉證至使本院達到「無庸置疑」的程
              度。
    （二）搜索乃為發現被告或犯罪證據物件，及可得沒收之物，對於被告或第三人
          之身體、物件及住宅或其他處所，施以搜索檢查之強制處分。
          １、不論就被告或第三人而言，搜索乃干預被搜索人之身體、住宅或財產
              權之處分，因而基於憲法上「法律保留原則」，發動實施搜索處分時
              必須有法律明文之規定，且應謹守法律設定要件之限制。按刑事訴訟
              法第一百二十八條第一項規定「搜索，應用搜索票」，顯見我國法律
              以令狀搜索為原則，除非符合附帶搜索（同法第一百三十條）、逕行
              搜索（同法第一百三十一條第一項）、緊急搜索（同法第一百三十一
              條第二項）、同意搜索（同法第一百三十一條之一）等四種無令狀搜
              索之要件外，無搜索票之搜索所取得之證據，應係違反正當法律程序
              所取得之證據。
          ２、違法搜索取得之證據，其效果如何：
              美國法就違法搜索、扣押而得之證據，原則上排除其證據能力，惟
              　例外情形（如：善意之例外、不可避免之例外、污漬清除之例外、
                獨立來源之例外），則認為有證據能力。
              德國法違法搜索取得之證據，是否具有證據能力，有二派主要見解
              　：
                I規範保護目的理論：即回溯該項被違反之法規的規範目的，倘取
                　證過程中，法規範之目的被終局性的侵害；透過使用違法搜索而
                II權衡理論：此理論是逐案衡量之方式，權衡國家訴追之利益及個
               　 人權利保護之必要性、比例原則、違法之輕重程度、犯罪之輕重
              現行刑事訴訟法第一百五十八條之四規定「除法律另有規定外，實
              　施刑事訴訟之公務員因違背法定程序取得之證據，其有無證據能力
                之認定，應審酌人權保障及公共利益之均衡維護」，並於立法理由
                內謂「．．．法官於個案權衡時，允宜斟酌（一）違背法定程序之
                情節。（二）違背法定程序時之主觀意圖。（三）侵害犯罪嫌疑人
                或被告權益之種類及輕重。（四）犯罪所生之危險或實害。（五）
                禁止使用證據對於預防將來違法取得證據之效果。（六）偵審人員
                如依法定程序有無發現該證據之必然性。（七）證據取得之違法對
                於被告訴訟上防禦之不利益之程度各種情形，以為認定證據能力有
                無之標準．．．」，係以權衡理論為主，並兼採規範目的理論與美
                國法無證據能力例外之情形。
              惟關於搜索應遵守之法定程序，有因基於憲法對於基本權利所做法
              　律保留之規定，而在刑事訴訟法上明文化者（如搜索應以令狀主義
                為主，原則上應有刑事訴訟法第一百二十二條「必要時」、「正當
                理由」等發動原因）；有非基於憲法保障之權利而來，僅在法律位
                階上，對於實施搜索之方式，予以設限者（如同法第一百二十三條
                ，搜索婦女之身體，應命婦女行之），此兩種情形，是否在權衡如
                前述最高法院所稱事實時（即考量查獲之安非他命數量龐大，且為
                政府公告查禁之違禁物），因認為所侵害者係超個人法益（或稱國
                家法益），即認無差別待遇之必要，實值深酌。是否因為所侵害者
                是超個人法益，則國家偵查機關所為之任何非法之搜索，均有證據
                能力，而棄憲法所保障基本權利於不顧？因而推認只要是認為法益
                侵害較為重大者，或社會較為囑目者，偵查機關即得肆無忌憚非法
                搜索？本院認基於憲法基本權利法律保留原則，凡違反該法律保留
                原則，非依法定程序取得之證據，應採取否認其證據能力為原則，
                於例外之情形，方肯認其證據能力，始符合憲法保障人民基本權利
                之意旨。
    （三）扣案之仿冒威而剛五十顆（驗餘剩四十顆）無證據能力：
          １、警員即證人丁○○於偵查中證稱：當時是輝瑞藥廠來舉發，我們在興
              安街埋伏抓到的，是藥廠的丙○○跟我們說賣假藥的在現場，丙○○
              帶我們過去指認是他，我們叫他把東西拿出來，他就從包包內拿威而
              剛拿出來，我們就帶回去派出所做筆錄云云（見偵卷第六一頁背面、
              六二頁正面），審判時到庭證稱：偵查所述應為事實，這個案子我已
              完全不記得了云云（見本院九十三年八月三日審判筆錄）。而偵卷內
              並無任何搜索票或搜索扣押筆錄存在，倘警員丁○○證述屬實，本案
              之查獲，係依據證人丙○○之告發，並提供被告刻正在台北市○○街
              交易之線索，警員依刑事訴訟法第八十八條第一項，認被告係現行犯
              而逮捕被告，並依同法第一百三十條之附帶搜索，扣得本案仿冒威而
              剛之事實。
          ２、但經傳喚證人丙○○到庭證稱：九十一年四月三十日警方查獲被告時
              ，我不在場，也沒有去興安街。當日下午五點多時，接到警方的電話
              後，到警局辨認扣案藥丸之真偽等語（見本院九十三年五月十一日審
              判筆錄）。依據證人丙○○之證言，伊並無舉發被告販賣偽藥之事實
              ，則警方如何能得知被告有販賣偽藥之行為，而據以查獲被告，即有
              可疑。而證人丙○○又證稱尚無至台北市○○街指認被告，並由警方
              據以查獲被告之事實，足見警員丁○○的證言並不可採。
          ３、依據前述四（一）所述，本件扣案之仿冒威而剛五十顆（驗餘後四十
              顆），既係控方用來佐證被告有販賣偽藥之行為，該項證物是否應予
              排除，與證據內容之真實性有關，公訴人對其取得方式之舉證責任，
              應使本院到達「無庸置疑」之程度。而證人丁○○之證言既與證人張
              博勝之證言不一致，足見警方尚非依據證人丙○○之指訴，而得知被
              告有犯罪行為進行逮捕、搜索及扣押，從而，並不符合刑事訴訟法第
              一百三十條之附帶搜索、同法第一百三十一條第一項逕行搜索、及同
              法第一百三十一條第二項緊急搜索之法定要件。
          ４、再者，本件於無任何人檢舉被告有販賣偽藥之行為，則據警員丁○○
              證稱；伊在場叫被告把東西拿出來，被告就從包包內拿威而剛拿出來
              之證詞，是否構成「被告同意搜索」，而符合刑事訴訟法第一百三十
              一條之一無令狀搜索之要件？本院以基於國家與個人間的權力落差，
              以及伴隨的資訊落差，人民常因警員出現門口或攔路臨檢時，對於警
              員使用的詢問語句「可以讓我進去看看嗎？」「可以打開包包給我檢
              查嗎？」等詢問語句，誤以為法律上有配合之義務，並不能因此即認
              為有自願性的同意。除非有搜索發動之原因，或有積極之證據足以證
              明被告明瞭同意搜索之性質，而自願放棄憲法保障其身體權、財產權
              或居住權之積極證據，始能認為被告有同意搜索之行為。否則無異於
              使人民在任何情況下，有忍受偵查機關任意侵害其憲法上基本權利之
              義務。本件事後亦無被告簽署搜索同意書，則被告有無同意搜索之事
              實，即有疑問。爰是，亦無法認定為經被告同意而搜索。
          ５、綜合上述，本件尚無積極之證據足資證明扣案仿冒威而剛五十顆係基
              於法定程序而得，故該項證據，應無證據能力。
    （四）公訴人提出之其他證據，亦不能證明被告犯罪，蓋：
          １、證人丙○○未證稱被告有販賣偽藥之事實。
          ２、證人丁○○之證詞，與證人丙○○之證言並不符合，無法證明被告在
              台北市○○街因販賣偽藥，經證人丙○○檢舉而會同證人丁○○查獲
              之事實。
          ３、商標註冊證二份、商標檢索資料一份、照片十六幀，僅係輝瑞藥廠提
              出真品之相關照片與證明，今扣案之偽藥既無證據能力，尚不能依此
              三項證據即認定被告有販賣偽藥、違反商標法、行使偽造私文書之犯
              行。
          ４、被告雖於警詢中供稱；伊受僱於自稱鄭啟仁（行動電話號碼0000
              000000）之成年男子，每個月固定薪水新台幣（下同）二萬七
              千元，鄭啟仁告訴伊藥品是真的云云（見偵卷第十一頁背面）；或於
              偵查中供稱：我沒賣，我幫他（鄭啟仁）送貨，不知道威而剛是仿冒
              的云云（見同偵卷第三十頁背面），與其審判中否認犯罪之供述不相
              符合。
              經調查該0000000000號行動電話為乙○○所有，本院多
              　次傳喚證人乙○○均未到庭，則被告警訊及偵查時之供述，是否即
                與真實相符，已屬有疑。
              縱然被告在警訊及偵查時之供述為可採（假設語句），依刑事訴訟
              　法第一百五十六條第二項之規定，亦不得以被告之自白，作為有罪
                判決之唯一證據。
          ５、由是可知，卷內證據僅能證明被告持有偽藥之事實，尚無何積極證據
              證明被告有販賣之意圖及販賣之事實，則亦無法證明被告有違反商標
              法及行使偽造私文書之事實。
    （五）此外，本院復查無其他積極證據證明被告有何公訴人所指訴之違反藥事法
          、商標法及行使偽造私文書犯行，因不能證明被告犯罪，揆諸前開說明，
          自應為被告無罪之諭知。
據上論結，應依刑事訴訟法第四百五十二條、第三百零一條第一項，判決如主文。
本案經檢察官孟令士到庭執行職務。
中　　華　　民　　國　　　九十三　　　年　　　八　　　月　  十七　　　日
                                        臺灣臺北地方法院刑事第六庭
                                            　　審判長法　官  李英勇
                                                      法　官  郭惠玲
                                                      法　官  趙子榮
右正本證明與原本無異。
如不服本判決，應於判決送達後十日內向本院提出上訴狀（應抄附繕本）。告訴人或
被害人如對於本判決不服者，應具備理由請求檢察官上訴，其上訴期間之計算係以檢
察官收受判決正本之日期為準。
                                                      書記官  林鈴芬
中　　　華　　　民　　　國　　九十三　　年　　　八　　　月　　 二十 　　日
